---
title: "Tema_1"
author: "Alvaro Herrera Acosta"
date: "2023-08-18"
output:
  html_document:
    df_print: paged
  pdf_document: default
  word_document: default
---

```{r setup, include=FALSE}
knitr::opts_chunk$set(echo = TRUE)
```

## Tema 1: ESTADÍSTICA DESCRIPTIVA

### Capítulo 2: Distribuciones de frecuencias

*2.1 Variable estadística*

El investigador trata de captar de la realidad que le rodea una serie de **fenómenos**. Dichos
fenómenos pueden dar lugar a observaciones de tipo cuantitativo o cualitativo:

Los fenómenos de naturaleza cuantitativa son aquellos cuyas observaciones vienen expresadas en forma cuantitativa: estatura, peso...

Los fenómenos de naturaleza cualitativa son aquellos que no tienen carácter numérico: sexo, estado civil...

Dentro de las variables existen dos tipos: discretas y continuas.

Variable **discreta**: Se define como aquella variable que, entre dos valores próximos, puede tomar a lo sumo un número finito de valores. Por ejemplo, el número de hijos.

Variable **continua**: Es aquella que puede tomar los infinitos valores de un intervalo. Por ejemplo, peso, altura...

*2.2 Frecuencia absoluta y relativa*

Consideremos la siguiente tabla, donde se recogen las rentas percibidas por 20 personas, para la descripción de las mismas:


$$\begin{array}{|l|c|c|c|}
\hline
Renta(€) & n_i & f_i & Frec.abs.acum(N_i) & Frec.rel.acum_(F_i)    \\ 
\hline
\text{901}   & 1   & 1/20    & 1       & 1/20      \\ 
\text{931}   & 3   & 3/20    & 4       & 4/20      \\ 
\text{949}   & 2   & 2/20    & 6       & 6/20      \\
\text{961}   & 3   & 3/20    & 9       & 9/20      \\
\text{973}   & 5   & 5/20    & 14      & 14/20     \\
\text{991}   & 1   & 1/20    & 15      & 15/20     \\
\text{1081}  & 1   & 1/20    & 16      & 16/20     \\
\text{1117}  & 2   & 2/20    & 18      & 18/20     \\
\text{1202}  & 1   & 1/20    & 19      & 19/20     \\
\text{1232}  & 1   & 1/20    & 20 = N  & 20/20 = 1 \\
\hline
\  & N = 20   & 1  & - & -  \\
\hline
\end{array}$$

**Frecuencia absoluta**: Es el número de veces que se repite cada valor o variable. Se representa con $n_i$. En nuestro ejemplo, $n_5 = 5$, es decir, el valor $x_5$, que es 973 euros, se repite 5 veces.

**Frecuencia relativa**: Es igual a la frecuencia absoluta dividido por el número total de datos. Se representa por $f_i$.

$$f_i = \frac{n_i}{N}$$

En nuestro ejemplo, $f_5 = \frac{n_5}{N} = \frac{5}{20} = 0,25$

**Frecuencia absoluta acumulada**: Nos dice el número de datos que hay igual al considerado e inferiores a él. Su símbolo es $N_i$.

Así, por ejemplo, $N_7 = 16$ nos dice que valores iguales o inferiores a $x_7 = 1.081$ hay 16.

**Frecuencia relativa acumulada**: Es el resultado de dividir cada frecuencia acumulada por el número total de datos. Se designa por $F_i$

En nuestro ejemplo, $F_7 = \frac{N_7}{N} = \frac{16}{20}$

La **moda** es el nivel o niveles con mayor frecuencia (absoluta o relativa).

*CÓDIGO EN R*

Supongamos que tenemos una variable cualitativa guardada en un vector como el siguiente:
```{r Ejemplo_1, echo=FALSE}
x = sample(1:5, size = 12, replace = TRUE) #solo toma 12 valores del 1 al 5 al azar
x

Respuestas=factor(sample(c("Si", "No"), size = 12, replace = TRUE)) #muestreo aleatorio de los valores sí y no respectivamente. Lo pasamos a factor para trabajar con niveles de un factor
Respuestas
```

Con R, la tabla de FRECUENCIAS ABSOLUTAS de un vector que representa una variable cualitativa se calcula con la función **table()**
```{r}
table(x)
```

```{r}

table(Respuestas)
```

Al aplicar table() a un vector obtenemos una tabla unidimensional formada por uan fila con los niveles de la variable y una segunda fila donde, debajo de cada nivel, aparece su frecuencia absoluta en el vector.


Con R, la tabla de FRECUENCIAS RELATIVAS de un vector se puede calcular aplicando la función **prop.table()** a su **table**. El resultado vuelve a ser una tabla de contingencia unidimensional.

```{r}
prop.table(table(x))
prop.table(table(Respuestas))
```
Dados un vector $x$ y un número natural $n$, la instrucción 

<div class="aligncenter">
``names(which(table(x)==n))``
</div>

nos da los niveles que tienen frecuencia absoluta $n$ en $x$.

```{r}
table(x)
names(which(table(x) == 1))
```

En particular, por lo tanto,
<div class="aligncenter">
``names(which(table(x)==max(table(x))))``
</div>

nos da los niveles de frecuencia máxima en $x$: su <l class="definition">moda</l>.
```{r}
names(which(table(x) == max(table(x))))
names(which(table(Respuestas) == max(table(Respuestas))))
```